---
title: "R Notebook"
output: html_notebook
---

# Analyse des données de la rade de Brest avec Phyloseq

```{r}
load("cc2_data-analysis-with-DADA2")
```

## Appel des packages

```{r}
library(phyloseq)
library(ggplot2)
```

## Construction d'un échantillon data.frame à partir des données

```{r}
samples.out <- rownames(seqtab.nochim)
profondeur <- sapply(strsplit(samples.out, "D"), `[`, 1)
date <- substr(profondeur,0,11)
samdf <- data.frame(Profondeur=profondeur, Date=date)
samdf$Profondeur[samdf$Date>11] <- c("Fond","Median","Surface")
samdf$Date[samdf$Profondeur>11] <- c("mars","sept")
rownames(samdf) <- samples.out
```
## Création d'un fichier csv afin d'ordonner les paramètres (mois, profondeur)

```{r}
write.csv(samdf,"samdf.csv")
```

## Création de l'objet samdf

```{r}
samdf <-read.table('~/ecog2_cc2/samdf.csv', sep=',', header=TRUE, row.names=1)
```

On importe notre jeu de métadonnées que l'on a construit précédement dans l'objet samdf. Ce fichier regroupe les différentes informations sur les échantillons, ce qui va permettre de les discriminer au niveau de la date et de la profondeur d'échantillonnage. 

```{r}
ps <- phyloseq(otu_table(seqtab.nochim, taxa_are_rows=FALSE), 
               sample_data(samdf), 
               tax_table(taxa))
ps
```
Ensuite, on regroupe dans un objet ps l'ensemble des objets précédents (taxtab,samdf et seqtab) afin de pouvoir réaliser l'assignation taxonomique de chaque séquence du jeu de données. 
On peut voir les 1578 taxons sont répartis en 11 échantillons et parmi ces échantillons il y a 2 variables.

## Indices d'alpha diversité

```{r}
plot_richness(ps, x="Date", measures=c("Shannon", "Simpson"), color="Profondeur",)
```
L'indice de Shannon va donner des informations sur la structure et la richesse d'une communauté. L'indice de Simpson prend également en compte la richesse et la régularité. On peut en conclure que pour la période de mars l'alpha diversité est importante pour le fond et la surface c'est-à-dire que les communautés sont diversifiées. En septembre, il semble y avoir une corrélation entre la profondeur et la richesse. En effet on peut voir que les communautés bactériennes sont beaucoup plus diversifiées dans les fonds comparé à la surface. 

## Filtration de taxonomie

```{r}
rank_names(ps)
```
L’objet ps possède comme paramètres : “Kingdom” “Phylum” “Class” “Order” “Family” “Genus”.


```{r}
table(tax_table(ps)[, "Phylum"], exclude = NULL)
```
Ce tableau représente les différents phylas et leur abondances de l'objet ps. On peut constater que les Proteobacteria (799) sont les plus abondantes suivis des Bacteroidota (239) et des Cyanobacteria (142).

```{r}
ps <- subset_taxa(ps, !is.na(Phylum) & !Phylum %in% c("", "uncharacterized"))
```

Dans l'objet ps on va filter tous les phylas qui ne sont pas caractérisés (NA).

```{r}
# Compute prevalence of each feature, store as data.frame
prevdf = apply(X = otu_table(ps),
               MARGIN = ifelse(taxa_are_rows(ps), yes = 1, no = 2),
               FUN = function(x){sum(x > 0)})
# Add taxonomy and total read counts to this data.frame
prevdf = data.frame(Prevalence = prevdf,
                    TotalAbundance = taxa_sums(ps),
                    tax_table(ps))
```

Nous avons estimé la prévalence des taxons ainsi que le filtrage qualité (le nombre d'échantillons dans lequel un taxa apparaît au moins une fois). Tout ceci sera placé dans un data.frame, puis l'annotation taxonomique et le nombre total de reads sont ajoutés.

```{r}
plyr::ddply(prevdf, "Phylum", function(df1){cbind(mean(df1$Prevalence),sum(df1$Prevalence))})
```
Dans ce tableau, on peut observer l'estimation des abondances de chaque phylas. Cela confirme les résultats précédents : Proteobacteria, Bacteroidota et Cyanobacteria sont les phylas les plus abondants. La fonction plyr permet de séparer l'abondance des phylas.

```{r}
prevdf1 = subset(prevdf, Phylum %in% get_taxa_unique(ps, "Phylum"))
ggplot(prevdf1, aes(TotalAbundance, Prevalence / nsamples(ps),color=Phylum)) +
  # Include a guess for parameter
  geom_hline(yintercept = 0.05, alpha = 0.5, linetype = 2) +  geom_point(size = 2, alpha = 0.7) +
  scale_x_log10() +  xlab("Total Abundance") + ylab("Prevalence [Frac. Samples]") +
  facet_wrap(~Phylum) + theme(legend.position="none")
```

Ces graphiques représentent la prévalence de chaque phyla en fonction de l'abondance totale des phylas. Comme constaté précédemment, les Proteobacteria, les Bacteroidota et les Cyanobacteria sont les phylas les plus abondants. 

Toutefois ces résultats ne montrent pas l'abondance des différents phylas en fonction de la saison (mars ou septembre) et de la profondeur d'échantillonnage.

Par la suite, nous allons réaliser une pCoA afin avec la distance de Bray-Curtis qui permet d'évaluer la dissimilarité entre les taxons sur deux paramètres qui sont la date et la profondeur d'échantillonnage. 


```{r}
pslog <- transform_sample_counts(ps, function(x) log(1 + x))
out.wuf.log <- ordinate(pslog, method = "PCoA", distance = "bray")
```

La fonction TransformSampleCount permet de transformer le nombre d’échantillons d’une matrice d’abondance de taxons avec une fonction fournie par l’utilisateur. Les comptages de chaque échantillon seront transformés individuellement. Aucune interaction/comparaison échantillon-échantillon n’est possible par cette méthode.

```{r}
evals <- out.wuf.log$values$Eigenvalues
plot_ordination(pslog, out.wuf.log, color = "Profondeur", shape="Date") +
  labs(col = "Profondeur",shape= "Date")
```

Sur ce graphique représentant la pCoA, les saisons sont représentées en triangles (septembre, été) et en rond (mars, hiver). La profondeur d'échantillonnage est représentée par trois couleurs : surface (bleu), median (vert) et fond (rouge). Les axes représentent les variances, traduisant la dispersion de la population au sein des échantillons. L'axe 1 traduit la distribution de la population entre les deux saisons et l'axe 2 traduit la distribution de la population au sein de la même saison en fonction de la profondeur d'échantillonnage. Tout d'abord, on peut voir que la distribution des saisons est bien séparée, ce qui suppose une différence des populations entre ces deux périodes de l'année. De plus, au sein de la même saison, l'été (en septembre), on peut voir au niveau de la répartition de la profondeur d'échantillonnage que l'échantillonnage au fond est bien à part comparé à l'échantillonnage à la surface et en médian. Ainsi, la population est différente également entre les niveaux de profondeur d'échantillonnage mais de façon moindre comparé aux populations entre les deux saisons. En hiver (mars), on peut voir que les populations sont similaires, même quand la profondeur d'échantillonnage est modifiée. 

```{r}
top20 <- names(sort(taxa_sums(ps), decreasing=TRUE))[1:20]
ps.top20 <- transform_sample_counts(ps, function(OTU) OTU/sum(OTU))
ps.top20 <- prune_taxa(top20, ps.top20)
plot_bar(ps.top20, x="Date", fill="Genus") + facet_wrap(~Profondeur, scales="free_x")
```


```{r}
top20 <- names(sort(taxa_sums(ps), decreasing=TRUE))[1:20]
ps.top20 <- transform_sample_counts(ps, function(OTU) OTU/sum(OTU))
ps.top20 <- prune_taxa(top20, ps.top20)
plot_bar(ps.top20, x="Date", fill="Family") + facet_wrap(~Profondeur, scales="free_x")
```


Biomarqueur = Genre et pas des paramètres physiques



